【裁判字號】    98,交易,643
【裁判日期】    990506
【裁判案由】    過失致死
【裁判全文】
臺灣板橋地方法院刑事判決             98年度交易字第643號
公  訴  人  臺灣板橋地方法院檢察署檢察官
被      告  乙○○
選任辯護人  陳金漢律師
上列被告因過失致死案件，經檢察官提起公訴（98年度偵字第15
21號），本院判決如下：
    主  文
乙○○過失致人於死，處有期徒刑拾月。
    事  實
一、乙○○未考領重型機車駕駛執照，仍於民國97年12月31日18
    時30分許，騎乘車牌號碼NV9- 935號重型機車搭載甲○○，
    沿臺北縣樹林市○○路往新莊市方向行駛，行經臺北縣樹林
    市○○路87巷口（路燈01220 號前）時，本應注意車輛併行
    時應保持安全間隔，且依當時情形，又無不能注意之情形，
    竟疏未注意保持車輛併行時之安全間隔，以左後方車身撞擊
    同向行駛由陳永清所騎乘之車牌號碼583-CBT 號重型機車之
    右前方車身，致陳永清遭撞擊後往左側偏倒陷入昏迷，經緊
    急送醫後仍因胸部鈍性傷致肋骨骨折併血胸氣胸而死亡。乙
    ○○肇事後留在現場，於有偵查犯罪職權之機關及公務員尚
    不知究係何人犯罪前，即向前來現場處理道路交通事故之警
    員坦承為肇事者而自首，嗣並接受裁判。
二、案經陳永清之妻丙○○訴由臺北縣政府警察局樹林分局移送
    臺灣板橋地方法院檢察署檢察官偵查起訴。
    理  由
一、本判決所引用認定犯罪事實之證據，檢察官及被告於本院準
    備程序及審判期日時對於證據能力均未予爭執，且迄至言詞
    辯論終結前亦未再聲明異議，本院審酌各該證據取得或作成
    時之一切情況，並無違法、不當或不宜作為證據之情事，亦
    無證據證明係公務員違背法定程序所取得，依刑事訴訟法第
    158 條之4 反面解釋及同法第159 條之5 第1 項規定意旨，
    均得作為證據。
二、訊據被告乙○○矢口否認有何過失致死犯行，辯稱：本件事
    故係因被害人陳永清撞擊伊的機車所造成的云云。其選任辯
    護人亦辯稱：本件事故係因被害人撞擊伊的機車所造成的，
    此從2 車刮擦痕跡即可得知，又相驗卷宗第102 頁反面相片
    80雖顯示2 車併行，但被害人之左腳已經往外伸，顯見2 車
    在之前已經擦撞，是被害人要超被告的車所致，此亦可從證
    人甲○○之證述內容可得佐證云云。經查：
(一)、被告於97年12月31日18時30分許，騎乘車牌號碼NV9-935 號
    重型機車（下稱「被告機車」）搭載甲○○，沿臺北縣樹林
    市○○路往新莊市方向行駛，行經臺北縣樹林市○○路87巷
    口（路燈01220 號前）時，以左後方車身與同向行駛由被害
    人所騎乘之車牌號碼583-CBT 號重型機車（下稱「被害人機
    車」）之右前方車身發生擦撞，致被害人遭撞擊後往左側偏
    倒陷入昏迷，經緊急送醫後仍因胸部鈍性傷致肋骨骨折併血
    胸氣胸而死亡之事實，為被告所不爭執，並有道路交通事故
    現場圖、道路交通事故調查報告表(一)、(二)、臺灣省臺北縣區
    車輛行車事故鑑定委員會98年6 月10日北縣鑑字第09851804
    10號書函、臺灣板橋地方法院檢察署相驗屍體證明書、檢驗
    報告書各1 份、車禍現場及車損相片56張在卷可稽，堪信屬
    實。
(二)、證人甲○○於本院審理時結證稱：本件事故發生時，伊坐在
    被告機車之後座，被告機車的前面沒什麼車子，但是後面有
    1 臺機車不知道是不是要超車，對方機車右前方就撞到被告
    機車左後方啟動桿，被告機車偏到旁邊去，對方則倒在路中
    央云云，被告亦以前揭情詞置辯。經查，被告於警詢時供稱
    ：「（問：肇事雙方第一次碰撞位置為何？）我只知道在啟
    動桿下方。」等語（見相驗卷宗第11頁），證人甲○○亦於
    警詢時證稱：「（問：第一次之撞擊部位為何？）我乘坐重
    機車NV9-935 左後方啟動桿旁的引擎蓋。」等語（見相驗卷
    宗第16頁），復於本院審理時結證稱：「（問：你是否記得
    當時車子是如何撞到的？發生車禍的之後你還清醒嗎？）我
    醒著的，我們的機車在機車道行駛，後面有一台機車不知道
    是不是要超車，對方的機車右前方撞到我機車的左後方發動
    桿部位，我們的機車就偏到旁邊去，我回頭看的時候，對方
    的機車已經倒在路中央了。」等語（見本院卷宗第70頁反面
    ），且被告機車與被害人機車發生擦撞後，在被害人機車右
    前避震器有1 處刮擦痕（高24至30公分間，證物編號A1，見
    相驗卷宗第86頁之相片13、14）、前腳踏板車殼右側有1 處
    車殼破損及刮擦痕（高20至31公分間，證物編號A2，見相驗
    卷宗第86頁反面之相片15、16、第87頁之相片17、18），在
    被告機車左曲軸箱蓋上有1 處藍色轉移物質（高25至28公分
    間，證物編號B1，見相驗卷宗第96頁反面之相片55、56）、
    啟動桿有1 處刮擦痕（證物編號B2，見相驗卷宗第97頁之相
    片57、58），經警將2 車於直立狀態下進行模擬比對（見相
    驗卷宗第105 頁之相片89），發現2 者高度相若之事實，有
    臺灣省臺北縣區車輛行車事故鑑定委員會98年6 月10日北縣
    鑑字第0985180410號書函1 份及臺北縣政府警察局樹林分局
    現場勘察報告1 份及所附上開相片11張在卷可稽（見偵查卷
    宗第7 頁、相驗卷宗第79頁反面、第86頁之相片13、14、第
    86頁反面之相片15、16、第87頁之相片17、18、第96頁反面
    之相片55、56、第97頁之相片57、58、第105 頁之相片89）
    ，足徵被告機車與被害人機車第1 次碰撞之位置係在被告機
    車左曲軸箱上之啟動桿位置附近之事實，堪予認定。再觀諸
    上開相片55所示被告機車左曲軸箱蓋上藍色轉移物質，呈現
    尖端朝機車後方之水平水滴狀，且朝前方向之鈍端刮擦痕跡
    較深，朝後方向之尖端刮擦痕跡較淺（見相驗卷宗第96頁反
    面），上開相片相片13、14所示被害人機車右前避震器及相
    片16、17所示被害人機車右前車殼刮擦痕，均呈現尖端朝機
    車前方之水平水滴狀，且朝後方向之鈍端刮擦痕跡較深，朝
    前方向之尖端刮擦痕跡較淺（見相驗卷宗第86頁正、反面、
    第87頁）。足見被告機車係從被害人機車右後方超車時，以
    左後車身啟動桿位置附近擦撞被害人機車之右前車身車殼及
    避震器位置附近，進而往前牽引，始會造成被告機車左後車
    身朝前方向之刮擦痕跡較深且大（撞擊點），朝後方向刮擦
    痕跡較淺且小（牽引之痕跡），反之造成被害人機車右前車
    身之朝前方向刮擦痕跡較淺且小（牽引之痕跡），朝後方向
    刮擦痕跡較深且大（撞擊點）。又被害人機車之右前後視鏡
    朝外彎曲（證物編號A3）乙節，亦有上開勘察報告1 份及所
    附相片1 張存卷可考（見相驗卷宗第78頁、第87頁反面之相
    片19）。參以被害人機車係向左偏倒，警方亦未在右前後視
    鏡採得新生之擦痕，顯見被害人機車之右前視鏡並未因倒地
    等其他因素而改變位置，適足以反應2 車擦撞當時之情形。
    故而，從上述被害人機車後視鏡擦撞後呈現朝外彎曲之型態
    觀之，益徵被害人機車係遭被告機車所撞擊並往前牽引，如
    此始會造成此現象（反面言之，倘被害人機車主動撞擊被告
    機車，被害人機車之右前後視鏡理應會因擠壓被告機車之左
    側車身而呈現往內彎曲之現象）。至卷附之監視錄影光碟，
    經本院勘驗後，雖無法觀得本件事故發生之經過與全景，惟
    交互參照卷附監視錄影翻拍相片（即相驗卷宗第102 頁反面
    之相片79、80）可知，被害人機車先於被告機車進入監視錄
    影畫面中（即相片79），且被害人機車斯時並無偏倒之傾向
    ，當可合理推論被害人機車係行駛在被告機車之前，亦足資
    佐證被告機車係從右超車擦撞被害人機車之事實。是以被告
    與辯護人所辯及甲○○所證情節，均與上述客觀事證不符，
    況證人甲○○係被告之友人，其證述內容亦難免因迴護被告
    而有所偏頗，自均難採信。
(三)、復按汽車行駛時，駕駛人應注意車前狀況及兩車併行之間隔
    ，並隨時採取必要之安全措施，道路交通安全規則第94條第
    3 項訂有明文，被告既考領駕駛執照並騎乘機車，對於上開
    規定自不得諉為不知。而依當時之情形，路面鋪裝柏油、無
    缺陷、亦無障礙物，視距良好等情，有道路交通事故調查表
    (一)1 紙附卷可參（見相驗卷宗第29頁），並無不能注意之情
    事。被告竟疏未注意保持兩車併行之間隔，貿然騎乘機車撞
    擊被害人機車，被告自有過失。而臺灣省臺北縣區車輛行車
    事故鑑定委員會亦認定被告有行車併行時未保持安全間隔之
    情事，此有該委員會98年6 月10日北縣鑑字第0985180410號
    書函1 份附卷可參。至上開書函雖亦認被害人有行車併行時
    未保持安全距離之情事，惟道路交通安全規則第94條第3 項
    之規定，僅賦予汽、機車駕駛人應注意其車前及眼角餘光所
    得注意之汽、機車兩側交通狀況之義務，尚不及於其視力所
    不能及之車後狀況。是以本院既已認定本件事故係因被告騎
    乘機車從右後方駛來擦撞被害人機車，自難認被害人對於後
    方來車有何保持安全間隔之注意義務，亦難認被害人對於本
    件事故之發生同有過失，併此敘明。又被害人因本件事故造
    成胸部鈍性傷致肋骨骨折併血胸氣胸而死亡之結果，亦有臺
    灣板橋地方法院檢察署相驗屍體證明書、檢驗報告書各1 份
    為憑（見相驗卷宗第67至74頁），足認被告之過失行為與被
    害人之死亡間具有相當因果關係無訛。
(四)、綜上所述，被告所辯均難據為免責之事由。本案事證明確，
    被告犯行洵堪認定，應依法論科。
三、核被告所為，係犯刑法第276 條第1 項之過失致死罪。被告
    未考領重型機車駕駛執照，業據其於警詢時及偵查中均供承
    不諱（見相驗卷宗第10頁反面、第63頁反面），並有道路交
    通事故調查表(二)1 紙及臺灣省臺北縣區車輛行車事故鑑定委
    員會98年6 月10日北縣鑑字第0985180410號書函1 份在卷可
    稽（見相驗卷宗第30頁、偵查卷宗第6 至9 頁），因而肇事
    致人死亡，應依道路交通管理處罰條例第86條第1 項規定加
    重其刑。被告肇事後留在現場，於有偵查犯罪職權之機關及
    公務員尚不知究係何人犯罪前，向前來現場處理之警員坦承
    為肇事者，有臺北縣政府警察局樹林分局道路交通事故肇事
    人自首情形記錄表1 紙附卷可參（見相驗卷宗第31頁），嗣
    並接受裁判，合乎自首之要件，衡酌其犯罪情節，爰依刑法
    第62條前段規定，減輕其刑，並依法先加後減之。爰審酌被
    告騎乘機車未遵守交通規則而過失致人於死，其騎車肇事之
    行為怠忽，造成被害人死亡之無可挽回之結果，兼衡被告無
    前科紀錄之素行（見卷附臺灣高等法院被告前案紀錄表）、
    智識程度、生活狀況、過失程度、否認犯行且迄未與告訴人
    達成和解以取得諒解之犯罪後態度等一切情形，量處如主文
    所示之刑，以資懲儆。
據上論斷，應依刑事訴訟法第299 條第1 項前段，刑法第276 條
第1 項、第62條前段，刑法施行法第1 條之1 第1 項、第2 項前
段，道路交通管理處罰條例第86條第1 項，判決如主文。
本案經檢察官張世聰到庭執行職務。
中    華    民    國    99    年    5     月     6    日
                  刑事第九庭審判長法  官  白光華
                                  法  官  楊志雄
                                  法  官  賴彥魁
上列正本證明與原本無異。
如不服本判決，應於判決送達後10日內，向本院提出上訴書狀，
並應敘述具體理由；其未敘述上訴理由者，應於上訴期間屆滿後
20日內向本院補提理由書（均須按他造當事人之人數附繕本），
「切勿逕送上級法院」。
                                  書記官  楊文祥
中    華    民    國    99    年    5     月    10    日
附錄本案論罪科刑法條全文：
中華民國刑法第276 條
因過失致人於死者，處2 年以下有期徒刑、拘役或2000元以下罰
金。
從事業務之人，因業務上之過失犯前項之罪者，處5 年以下有期
徒刑或拘役，得併科3000元以下罰金。

司法院資訊處製作；財團法人民間司法改革基金會備份。
